【裁判字號】    98,簡上,38
【裁判日期】    981029
【裁判案由】    遷讓房屋
【裁判全文】
臺灣士林地方法院民事判決              98年度簡上字第38號
上  訴  人  特林企業股份有限公司
法定代理人  丙○○
訴訟代理人  劉韋廷律師
被  上訴人  中太工業區管理委員會
法定代理人  甲○○
訴訟代理人  乙○○
上列當事人間請求遷讓房屋事件，上訴人對於中華民國97年12月
31日本院內湖簡易庭97年度簡字第957 號第一審判決提起上訴，
本院於98年10月15日言詞辯論終結，判決如下：
    主  文
原判決廢棄。
被上訴人在第一審之訴駁回。
第一審、第二審訴訟費用新臺幣玖仟壹佰元由被上訴人負擔。
    事實及理由
一、按非法人團體，設有代表人或管理人者，有當事人能力，民
    事訴訟法第40條第3 項定有明文。又非法人團體設有代表人
    或管理人者，必須有一定之名稱及事務所或營業所，並有一
    定之目的及獨立之財產者，始足當之，最高法院64年台上字
    第2461號判例可資參照。本件被上訴人中太工業區管理委員
    會係為執行區分所有權人會議決議事項及公寓大廈管理維護
    工作，由區分所有權人選任住戶若干人為管理委員所設立之
    組織，設有代表人即主任委員，且有一定之名稱即中太工業
    區管理委員會，並有一定之目的即執行區分所有權人會議決
    議事項及公寓大廈管理維護工作，並保管及運用社區之公共
    基金而有獨立之財產，有被上訴人提出之華南商業銀行樟樹
    灣分行存摺影本1 件在卷可稽（本院卷第60頁），是被上訴
    人屬非法人團體而有當事人能力甚明。至被上訴人得否依據
    公寓大廈管理條例向主管機關申請報備，乃行政上之管理事
    項，無礙於被上訴人具有當事人能力之認定。次按所謂「當
    事人適格」，係指具體訴訟可為當事人之資格，得受本案之
    判決而言。此種資格，稱為訴訟實施權或訴訟行為權。判斷
    當事人是否適格，應就該具體之訴訟，依當事人與特定訴訟
    標的之法律關係定之。一般而言，訴訟標的之主體通常為適
    格之當事人。雖非訴訟標的之主體，但就該訴訟標的之權利
    或法律關係有管理或處分權者，亦為適格之當事人。又在給
    付之訴，只須原告主張對被告有給付請求權者，其為原告之
    當事人適格即無欠缺。本件被上訴人雖非系爭房屋之所有權
    人，然其係依據契約關係起訴請求上訴人交付系爭房屋，揆
    諸前開說明，自應認其當事人適格並無欠缺，應先敘明。
二、被上訴人起訴主張：訴外人建富建設股份有限公司（下稱建
    富公司）於民國75年建造中太工業園區時，於卷附之設計圖
    上即有電腦室及警衛室之設置，並預定於完工後交由管理委
    員會管理及使用，然嗣後因中太工業園區遲未設立管理委員
    會，遂與上訴人及中太工業園區內之各區分所有權人約定，
    先將原審判決附圖所示之電腦室及警衛室房屋（以下合稱系
    爭房屋）先交予上訴人保管，待中太工業區管理委員會設立
    後，上訴人再將系爭房屋交付與管理委員會。嗣中太工業園
    區於96年中正式成立管理委員會即被上訴人後，被上訴人依
    當初約定，請求上訴人將系爭房屋返還被上訴人，卻為上訴
    人所拒，致中太工業區整體使用者之權益受損。為此，爰依
    契約關係訴請上訴人應將坐落臺北縣汐止市○○路○ 段300
    號內如原審判決附圖所標示之電腦室及警衛室房屋交付被上
    訴人等語。
三、上訴人則以：被上訴人非公寓大廈管理條例所規定之管理委
    員會，不適用公寓大廈管理條例第38條第1 項規定，亦難認
    屬非法人團體，欠缺當事人能力，且上訴人為系爭房屋之所
    有權人，被上訴人亦無當事人適格。上訴人係完全取得系爭
    房屋之所有權，並未與訴外人建富公司及中太工業園區內之
    各區分所有權人有何保管及交付之約定，被上訴人不得以其
    與建富公司間之契約作為向上訴人請求之依據，且兩造間亦
    無系爭房屋之分管約定存在云云資為抗辯。
四、原審為被上訴人勝訴之判決，並依職權為假執行之宣告，上
    訴人聲明不服，求為廢棄原判決，駁回被上訴人在第一審之
    訴。被上訴人則聲明上訴駁回。
五、兩造不爭執之事實：
  (一)訴外人建富公司於75年建造中太工業園區時，於設計圖上即
    有電腦室及警衛室之設置。
  (二)原審判決附圖所示之電腦室及警衛室外有門牌300之1號，該
    門牌係建富公司所申請，其內隔有二間，上訴人購買時與上
    訴人房屋其餘廠房部分並未相通。
六、得心證之理由：本件被上訴人主張建富公司曾與上訴人及中
    太工業園區內之各區分所有權人約定，先將系爭房屋交予上
    訴人保管，待中太工業區管理委員會設立後，上訴人再將系
    爭房屋交付與管理委員會之事實，為上訴人所否認，而以前
    開情詞置辯，是本件兩造之爭點，即在於：(一)被上訴人是否
    具有當事人能力？(二)被上訴人是否具有當事人適格？(三)建富
    公司是否曾與上訴人及中太工業園區內之各區分所有權人約
    定，先將系爭房屋先交予上訴人保管，待中太工業區管理委
    員會設立後，上訴人再將系爭電腦室及警衛室房屋交付與管
    理委員會？就前開爭點(一)、(二)，已詳述如前，不另贅述，茲
    就前開爭點(三)，論述如下：
    按當事人主張有利於己之事實者，就其事實有舉證之責任，
    民事訴訟法第277 條前段定有明文。本件被上訴人主張建富
    公司與上訴人及其他區分所有權人間有前開約定存在之事實
    ，既為上訴人所否認，即應由被上訴人就此有利於己之事實
    負擔舉證責任。經查：本件被上訴人主張有前開約定存在之
    事實，無非以建富公司之售屋廣告、甲○○與建商間之廠房
    新建承攬契約書為據，然由前開售屋廣告及契約書觀之，建
    富公司雖承諾設立警衛室及電腦室，並預留電腦安全系統（
    97年度補字第205 號卷第16、18頁、原審卷第62、41頁），
    但均無該警衛室、電腦室係先交由上訴人保管，再由上訴人
    交付與管理委員會之記載，是前開廣告及契約書僅得證明建
    富公司對於買受人負有設立警衛室及電腦室之義務，尚難憑
    此即認上訴人有何保管及交付之義務存在。次查：被上訴人
    所指之系爭警衛室、電腦室，係位於上訴人單獨所有、臺北
    縣汐止市○○段404 地號土地上之同小段335 建號建物內，
    並無獨立之產權，即系爭警衛室、電腦室之所有權人為上訴
    人，而由臺北縣政府工務局使用執照觀之，並未將上訴人所
    有前開335 號建物另為電腦室或警衛室聲請用途使用（本院
    卷第52頁），衡諸常情，系爭房屋如係中太工業園區共用部
    分，應係登記在建富公司或其關係人名下，何以逕予登記於
    一般買受人即上訴人名下？再查，中太工業園區當時並未設
    置管理委員會，而公寓大廈管理條例於76年間尚未通過施行
    ，且中太工業園區每戶房屋及土地均係獨立產權，而園區○
    ○○路即臺北縣汐止市○○路○ 段302 巷亦由臺北縣汐止市
    公所養護（本院卷第37頁背面），即除兩造所爭執之系爭房
    屋外，中太工業園區並無其他公共設施，此經本院至現場履
    勘無訛，且為被上訴人所自承，有勘驗筆錄1 件在卷可按（
    本院卷第58頁背面），則中太工業園區是否有設置管理委員
    會之必要？將來是否會設置管理委員會，實屬未定，是建富
    公司有無與上訴人及其他區分所有權人預為前開約定之必要
    ，實屬有疑。至系爭房屋外雖設有門牌300 之1 號，該門牌
    係建富公司申請，其內隔有二間，上訴人購買時與上訴人房
    屋其餘廠房部分並未相通乙節，固屬真實，然此僅屬房屋隔
    間之配置，尚難據此推論上訴人已同意該部分房屋將來係作
    為社區警衛室、電腦室使用而受託保管並同意交付予管理委
    員會。此外，被上訴人並無法舉證以實其說，自難認其前開
    主張為真正。
七、被上訴人既無法舉證證明建富公司曾與上訴人及中太工業園
    區內之各區分所有權人約定，先將系爭房屋交予上訴人保管
    ，待中太工業區管理委員會設立後，上訴人再將系爭電腦室
    及警衛室房屋交付與管理委員會，則其依據契約約定請求上
    訴人將坐落臺北縣汐止市○○路○ 段300 號內如原審判決附
    圖所標示之電腦室及警衛室房屋交付被上訴人，即無理由，
    應予駁回。原審為上訴人敗訴之判決，尚有未洽，上訴人指
    摘原判決不當，求予廢棄改判，為有理由。爰由本院予以廢
    棄改判，如主文第2 項所示。
八、本院依職權定本件訴訟費用額為9,100 元（第一審裁判費3,
    640 元、第二審裁判費5,460 元），應由被上訴人負擔。
九、本件事證已臻明確，兩造其餘攻擊、防禦方法經審酌後，認
    與判決結果不生影響，爰無逐一論述之必要，附此敘明。
十、據上論結，本件上訴為有理由，依民事訴訟法第436 條之1
    第3項 、第450 條、第78條、第87條第1項，判決如主文。
中    華    民    國    98    年    10    月    29    日
                  民事第二庭  審判長法  官  方彬彬
                                    法  官  劉逸成
                                    法  官  藍雅清
以上正本證明與原本無異。
本件判決不得上訴。
中    華    民    國    98    年    11    月    2     日
                                    書記官  蘇意絜


司法院資訊處製作；財團法人民間司法改革基金會備份。
